【裁判字號】    99,訴,945
【裁判日期】    990908
【裁判案由】    請求票據利得償還
【裁判全文】
臺灣高雄地方法院民事判決               99年度訴字第945號
原      告  甲○○
訴訟代理人  乙○○
被      告  丙○○
上列當事人間請求票據利得償還事件，經本院於民國99年8月25
日言詞辯論終結，判決如下：
    主      文
被告應給付原告新臺幣柒拾萬元，及自民國九十九年六月五日起
至清償日止，按週年利率百分之五計算之利息。
訴訟費用由被告負擔。
    事實及理由
一、按訴狀送達後，原告不得將原訴變更或追加他訴。但擴張或
    縮減應受判決事項之聲明者，不在此限，民事訴訟法第255
    條第1 項第3 款定有明文。本件原告原起訴請求被告給付新
    臺幣（下同）70萬元及自民國84年5 月5 日起至清償日止按
    年息5%計算之利息，嗣於99年8 月25日乃以言詞將利息起算
    日變更為起訴狀繕本送達之翌日即99年6 月5 日，核其所為
    應屬縮減應受判決事項之聲明，與法應無不合，合先敘明。
二、原告主張：被告因向伊借款70萬元而簽發同額之發票日為84
    年5 月5 日、票據號碼143501號之本票1 紙（下稱系爭本票
    ），惟經伊持之向被告提示竟未獲付款，現系爭本票債權雖
    因時效經過而消滅，然被告因向伊借款而獲有70萬元之利益
    ，伊自得向伊請求返還，為此爰依票據法第22條第4 項提起
    本訴等語，並聲明：被告應給付原告70萬元及自起訴狀繕本
    送達之翌日即99年6 月5 日起至清償日止按年息5%計算之利
    息。
三、被告則以：伊有向原告借款70萬元，且確實有收受該筆借款
    ，惟此借款乃為伊友人即訴外人羅吉仁要伊借款，所借得之
    款項亦非伊花用等語資為抗辯，並聲明：原告之訴駁回。
四、得心證之理由
    按票據上之債權，雖依本法因時效或手續之欠缺而消滅，執
    票人對於發票人或承兌人，於其所受利益之限度，得請求償
    還，票據法第22條第4 項定有明文。又該條所定之利得償還
    請求權係票據法上之一種特別請求權，償還請求權人須為票
    據上權利消滅時之正當權利人，其票據上之權利，雖因時效
    消滅致未能受償，惟若能證明發票人因此受有利益，即得於
    發票人所受利益之限度內請求返還。查系爭本票為被告所簽
    發，且其未填載到期日而視為見票即付，而其發票日為84年
    5 月5 日迄今已逾3 年之時效期間，此有系爭本票影本在卷
    可按，且為兩造所不爭執，又被告乃係以系爭本票向原告借
    款70萬元，此亦為被告所不爭執，則系爭本票之票據權利雖
    因時效而消滅，惟被告既以系爭本票向被上訴人借款70萬元
    ，其自因此而受有利益，是原告應得於此被告所受利益之限
    度內請求被告償還。至被告固抗辯此款項乃係因羅吉仁要求
    其借款，所借得款項亦非其花用云云，並請求通知羅吉仁到
    庭作證，然與原告借用款項者既為被告，消費借貸關自係存
    於兩造之間，被告係因何故而需借用款項及借得款項用於何
    處乃與原告無涉，是其自不得以此拒絕償還其上開因票據時
    效消滅而取得之利益，且依此本院亦無必要調查羅吉仁此一
    與本件無關之證人。
五、綜上所述，原告所持系爭本票之票據上債權已因時效而消滅
    ，而系爭本票之發票人即被告因此受有70萬元之利益，從而
    原告依票據法第22條第4 項之規定請求被告給付70萬元及法
    定遲延利息，為有理由，應予准許。
六、據上論結，本件原告之訴為有理由。依民事訴訟法第78條，
    判決如主文。
中    華    民    國    99    年    9     月    8     日
                  民事第四庭  審判長法  官  黃宏欽
                                    法  官  楊淑珍
                                    法  官  楊淑儀
以上正本係照原本作成。
如對本判決上訴，須於判決送達後20日內向本院提出上訴狀。如
委任律師提起上訴者，應一併繳納上訴審裁判費。
中    華    民    國    99    年    9     月    8     日
                                    書記官  王資惠

司法院資訊處製作；財團法人民間司法改革基金會備份。
